【裁判字號】    95,訴,391
【裁判日期】    950922
【裁判案由】    違反醫師法
【裁判全文】
臺灣雲林地方法院刑事判決               95年度訴字第391號
公  訴  人  臺灣雲林地方法院檢察署檢察官
被      告  乙○○
選任辯護人  林俊欽  律師
上列被告因違反醫師法案件，經檢察官提起公訴（94年度發查偵
字第206 號），本院判決如下：
    主  文
乙○○未取得合法醫師資格，擅自執行醫療業務，處有期徒刑壹
年陸月。
    事  實
一、乙○○明知未取得我國醫師資格，不得執行醫療業務，竟於
    民國94年2 、3 月起，至同年10月23日止，在雲林縣斗南鎮
    ○○路31號住宅、某不詳地點、台中縣大里市○○街48號及
    新竹縣竹北市某素食餐廳等地，為求診之病患賴桂粉、李青
    娀、林中庸、陳火添、詹麗儒與陳家慧等多人，從事把脈及
    開立中藥處方箋等醫療行為，而擅自執行醫療業務。嗣於同
    年5 月初某日，李青娀等10餘人就診後，李青娀依乙○○所
    開立處方，跟隨一起讓黃品峻診治之不詳病患多人，共同至
    黃慶明所經營位於雲林縣斗南鎮○○路60號「泓富中藥房」
    抓藥，藥品金額高達新台幣（下同）5,400 元，因李青娀身
    上僅2,000 元，尚欠3,400 元，泓富中藥房人員遂抄寫黃慶
    明帳戶資料予李青娀，要求李青娀事後匯款，李青娀因質疑
    藥品效果，將藥品送至雲林縣衛生局檢驗，循線查悉上情。
二、案經雲林縣衛生局移送臺灣雲林地方法院檢察署檢察官偵查
    起訴。
    理  由
一、訊據被告黃品峻對於其未取得醫師資格，於上揭時、地，對
    賴桂粉、李青娀、林中庸、陳火添、詹麗儒與陳家慧把脈及
    開立處方箋行為坦承不諱，惟否認有何違反醫師法犯行。辯
    稱：不知把脈及開立處方箋係違反醫師法之行為云云（詳本
    院卷16頁）。惟查：
  (一)被告未取得醫師資格，於上揭時、地，為賴桂粉等六人把脈
    及開立處方箋之事實，業據證人李青娀、黃慶明於檢察官訊
    問時證述甚詳（詳偵卷(一)10、13、14、20至22頁），並有處
    方箋4 紙、匯款單影本4 紙及黃慶明彰化銀行交易明細表等
    件在卷可稽（詳警卷19頁，偵卷(二)24至37、83、84、87、88
    、90、101 頁），足認被告此部分自白與事實相符，堪以採
    信。
  (二)被告為賴桂粉、李青娀、林中庸、陳火添、詹麗儒與陳家慧
    把脈並開立處方箋。把脈之目的，係在瞭解病患疾病所在；
    開立處方箋之目的，即瞭解疾病後，以特定藥物，治療疾病
    ，解決病痛。可見，把脈與開立處方箋間，具有緊密之因果
    關係。又被告以中醫把脈方式診斷疾病何在，與西醫採取科
    學儀器檢驗之目的相同。另開立處方箋，以藥物治療疾病，
    不論於中醫或西醫，其治療方式均同。如此觀之，把脈及開
    立處方箋之行為，核屬中醫治療之最核心行為無誤。再參以
    卷附處方箋影本（詳警卷19頁）記載「0000000000黃教授」
    、「二、四、六、日早上門診0000000 （家）」字樣，而該
    紙條雖為證人李青娀於該處受被告看診時，由其他在場病患
    書寫給證人李青娀，但其記載內容均屬被告之聯絡方式及門
    診時間，所記載之聯絡時間，均可聯繫到被告；所記載之門
    診時間，被告也從事醫療行為，可見被告以門診時間及聯絡
    方式，替不特定病患看診，有反覆多次實施醫療行為之事實
    ，自屬醫療業務。被告於本院辯稱：不知把脈及開立處方箋
    是否為醫療行為云云，自屬卸責之詞，不足採信。
  (三)至辯護人尚以行政院衛生署82年11月19日衛署醫字第820756
    5 號函表示：(1)未涉及接骨或交付內服藥品，以傳統之推拿
    手法，或使用民間習用之外敷藥膏、外敷生草藥與藥洗，對
    運動跌打損傷所為之處置行為。(2)未使用儀器、未交付或使
    用藥物，或未有侵入性，而以傳統習用方式，對人體疾病所
    為之處置行為。如藉按摩、指壓、刮痧、腳底按摩、收驚、
    神符、香灰、拔罐、氣功與內功之功術等方式，對人體疾病
    所為之處置行為。因認被告所為，是否屬醫療行為，不無疑
    問云云（詳本院卷18頁）。然而，行政院衛生署上開函文內
    容，係針對規範傳統國術館之行為，且強調未交付內服藥品
    或使用藥物，而與本案情形有異。被告對賴粉桂等人開立處
    方箋之行為，實質上對賴粉桂等人之病痛，施以內服藥物治
    療，並非上開函文所示「未涉及交付內服藥品」或「未交付
    或使用藥物」等情。是辯護人此部分所辯，尚非可採。
  (四)綜上所述，本件事證明確，被告犯行，堪以認定。
二、核被告所為，係犯醫師法第28條前段之未取得醫師資格擅自
    執行醫療業務罪。又醫師法第28條所謂「業務」係指以繼續
    之意思，反覆實施同種類行為為目的之社會活動，無論受其
    診治之人多少，或同一人受診治多少次，均屬一個業務行為
    ，則被告於上揭期間多次實施醫療行為，係屬反覆實施之同
    一業務行為，為單純一罪。
三、本院審酌下列各點，認為被告違反醫師法犯行，具有高度危
    險性，且犯後態度惡劣，不宜輕縱：
  (一)就被告學歷方面：
    被告於警詢時表示其學歷為大專畢業，有偵訊（調查）筆錄
    教育程度欄在卷（詳警卷2 頁），復於檢察官訊問時改稱：
    學歷為輔大法律系司法組云云（詳本院卷30頁）；再於本院
    改稱：學歷為台中潭子全德工商等語（詳本院卷29頁）。而
    經本院詢問為何於檢察官訊問表示學歷係輔大法律系，被告
    始改稱：我回答我曾經去輔大法律系聽課云云（詳本院卷29
    頁），而經勘驗檢察官訊問錄音後，發現被告係明確回答學
    歷為輔大法律系司法組，而非「聽課」。由此可見，被告先
    於警詢含糊表示「大專」，經檢察官於起訴書中敘明被告空
    言其為大學法律系學歷後，始於本院坦承為高職畢業，並意
    圖合理化其於檢察官之說法，以「聽課」一語帶過。如此觀
    之，被告對於無可否認之學歷問題，歷經偵查及審理程序，
    仍不願直接回答，反以模糊之方式，誇大自己學歷，待其無
    法自圓其說時，始以「聽課」交代，益證被告有以空泛言語
    ，欺騙他人之人格特質。
  (二)就被告犯罪之手段方面：
    被告先於警詢表示：外地人均稱呼我為黃老師等語（詳警卷
    8 頁）；復於檢察官訊問時改稱：他們稱呼我為黃教授，也
    有人會叫我黃醫師或黃老師等語甚詳（詳偵卷(一)12頁），經
    核與證人李青娀於警詢指稱：黃教授替我把脈診斷，…我跟
    隨一同在該處讓黃教授把完脈之人至泓富中藥房抓中藥材等
    語（詳警卷9 頁）；於檢察官訊問時指稱：我知道他叫黃教
    授，大家都這麼稱呼等語相符（詳偵卷(一)20頁）。是以，受
    被告診治之病患，均稱呼被告為「黃老師」、「黃教授」或
    「黃醫師」。然被告學歷僅高職畢業，並非擔任老師，亦非
    教授，更非醫師，對於他人如此稱呼，均不表反對。可見，
    被告以「老師」、「教授」或「醫師」等專業人士職稱，暗
    示具備某種專業知識，得以為他人從事醫療行為。
  (三)就被告是否取得醫師資格方面：
    被告先於警詢表示：（問：你是否具有醫師資格、醫師執照
    ？）中醫沒有。（問：中醫，還是西醫執照？）中醫沒有，
    西醫內科有執照。（問：有西醫？）對。（問：西醫執照，
    是否可以提供給我們？）要影印。（問：可否影印給我們？
    ）當時我只有檢考過，沒有去高考。（問：檢考，有證書？
    ）不知道去那裡了，就是沒有了。（問：沒有中醫執照，有
    西醫檢考？）對，資料不見了。（問：檢定考試？）檢定考
    試，檢考是高考資格考。（問：西醫檢定考試及格？）對云
    云（詳本院卷30頁）；復於檢察官訊問時改稱：（問：你有
    西醫檢定及格？）對。（問：西醫檢定考試及格？）對，那
    是藥劑師。（問：不是醫師？）不是云云（詳本院卷30頁）
    ；復於本院改稱：（問：被告為什麼有考藥劑師的資格？）
    台中縣有舉辦不知道什麼考試，我忘了。（問：台中縣有舉
    辦不知道什麼考試，與被告要考藥劑師有何關係？）不知道
    要考藥劑師或是什麼，我忘記了。（問：被告在九十四年七
    月二日警察詢問時，表示說，被告有西醫檢定考試及格？）
    我沒有，我有去參加檢定。（問：被告何時去參加檢定？）
    好久了，不知道是七十幾，我忘了，不知道是台中縣政府或
    省政府辦的，我忘了云云（詳本院卷29頁）。如此觀之，被
    告明知其未取得合法中醫師、西醫師、醫師檢定考試及藥劑
    師資格，亦無任何資格可參加醫師檢定考試，竟自警詢起，
    對於詢問有無醫師資格一事，依序從「西醫內科執照」、「
    檢定考試通過」及「藥劑師」，退讓至「不知道參加何機關
    於何年舉辦之何種考試」。被告對於客觀事證，諸如學歷及
    考試及格部分，本無任何辯解空間，亦無必要辯解，竟就有
    無醫師資格一事所為回答，與其學歷相同，均係在退無可退
    之情形下，始以空泛言語搪塞，此部分實難以認定係被告合
    法行使辯解之權利，而應立於犯後態度之地位，於量刑時予
    以考量。
  (四)就被告如何取得從事醫療行為之專業知識部分：
    被告於檢察官訊問時自承：我從小大概是國中一年級就幫人
    家看診把脈開藥單，…那是祖傳云云（詳偵卷(一)11頁），復
    於本院訊問時改稱：（問：被告在何處學中醫？）小時候家
    裡學的。（問：何時？）國小。（問：學過幾年？）四、五
    年，國小期間陸陸續續學的，國中就沒有。（問：跟誰學的
    ？）有人來我們村莊看病，去那裡打雜，他就會教我云云（
    詳本院卷29頁）。被告如何取得從事醫療業務之專業知識，
    實屬量刑時所應考量之事項。其先於警詢自稱：「國中一年
    級」受「祖傳」而替他人看病云云，再於本院改稱：「國小
    期間」在「打雜時學習」云云。不論被告係何時學習，向何
    人學習，均難認曾受正統醫學訓練。被告竟僅因曾於幼時，
    「接觸」過中醫，即自認得替病患把脈，並開立處方箋，過
    度誇大自身能力，置他人生命及身體法益於不顧，有高度延
    誤或加深病情之危險；況且，所開立之中藥，是否經衛生署
    檢驗、得否混合服用及有無造成人體危害等情，均屬不明。
    被告替病患從事醫療之行為，實已造成極大及潛在之危險。
  (五)綜合以上各情，及犯後坦承部分犯行等一切情狀，量處如主
    文所示之刑。
據上論斷，應依刑事訴訟法第299 條第1 項前段，醫師法第28條
前段，判決如主文。
本案經檢察官甲○○到庭執行職務
中    華    民    國    95    年    9     月    22    日
                  刑事第二庭    審判長法  官  林  輝  煌
                                      法  官  李  貞  瑩
                                      法  官  柯  志  民
以上正本證明與原本無異。
如不服本判決，應於判決送達後10日內，向本院提出上訴狀。
中    華    民    國    95    年    9     月    22    日
                                      書記官  魏  輝  碩
論罪之法條全文：
醫師法第28條：
未取得合法醫師資格，擅自執行醫療業務者，處六個月以上五年
以下有期徒刑，得併科新臺幣三十萬元以上一百五十萬元以下罰
金，其所使用之藥械沒收之。但合於下列情形之一者，不罰：
一  在中央主管機關認可之醫療機構，於醫師指導下實習之醫學
    院、校學生或畢業生。
二  在醫療機構於醫師指示下之護理人員、助產人員或其他醫事
    人員。
三  合於第十一條第一項但書規定。
四  臨時施行急救。


司法院資訊處製作；財團法人民間司法改革基金會備份。
